臺灣臺南地方法院民事判決
110年度訴字第685號
原      告
即反訴被告  ⑴黃李麵  
反 訴 被告
兼訴訟代理人⑵黃清敏  


被      告  
即反訴原告    交通部臺灣鐵路管理局

法定代理人    杜  微  
訴訟代理人    曾嘉雯律師
上列當事人間請求侵權行為損害賠償事件，經本院於民國111年1
月25日言詞辯論終結，判決如下：
    主    文
一、原告之訴駁回。
二、反訴被告黃李麵應將坐落於臺南市○○區○○段000地號土
    地上，如附圖編號A所示一層磚造平房建物（面積77.90平方
    公尺）拆除，並將占用部分土地返還予原告。
三、反訴被告應自民國110年7月1日起至拆除前項建物並返還土
    地予原告之日止，按月連帶給付反訴原告新臺幣1061元。
四、本訴訴訟費用由原告負擔。
五、本判決第二項部分反訴原告勝訴部分，於反訴原告以新臺幣
    44萬9000元為反訴被告黃李麵預供擔保，得為假執行。但反
    訴被告黃李麵如以新臺幣134萬7978元為反訴原告預供擔保
    ，得免為假執行。
六、本判決第三項到期部分，得假執行；但反訴被告就到期部分
    ，每期以新臺幣1061元為反訴原告預供擔保，得免為假執行
    。
    事實及理由
一、按被告於言詞辯論終結前，得在本訴繫屬之法院，對於原告
    及就訴訟標的必須合一確定之人提起反訴，反訴之標的如專
    屬他法院管轄，或與本訴之標的及其防禦方法不相牽連者，
    不得提起，民事訴訟法第259條、第260條第1項分別定有明
    文。經查，被告（即反訴原告）主張其與原告（即反訴被告
    黃李麵）就民國108年8月19日簽立臺南市○○區○○段000地號
    （下稱系爭土地）之國有基地租賃契約（租期109年1月1日
    至113年12月31日，下稱系爭租約，補卷25-33頁）已合法終
    止，黃李麵應拆屋還地，並與系爭租約連帶保證人黃清敏連
    帶給付不當得利等情，與原告請求確認系爭租約繼續存在，
    經核雙方所主張之權利，由同一法律關係發生，訴訟資料可
    相互利用，且對於當事人之紛爭一次解決及訴訟經濟有利，
    復無其他民事訴訟法第260條所定不得提起反訴之情形，揆
    諸前開說明，被告提起本件反訴併追加系爭租約連帶保證人
    黃清敏為反訴被告，並無不合，應予准許。
二、又按確認法律關係之訴，非原告有即受確認判決之法律上利
    益者，不得提起之，民事訴訟法第247條第1項前段定有明文
    。查原告黃李麵與被告間就系爭租約是否仍屬有效存在一節
    有爭執，足致原告在私法上之法律地位存在不安之危險，而
    此種不安危險之狀態，客觀上既得以確認判決將之除去，原
    告提起本件確認之訴，有確認利益，合先敘明。
三、原告（即反訴被告黃李麵）、反訴被告黃清敏主張：
　㈠本訴部分：
　  原告從53年間向被告承租系爭土地一部分興建平房1棟，經
    營雜貨店及機車、腳踏車寄託業，因年邁無力經營，於10餘
    年前房屋出租訴外人陳國宏繼續經營相同業務至今，詎被告
    於108年起陸續通知原告，指稱原告違法轉租房屋外面空地
    ，任由房屋承租人供人託寄機車，若不立即停止寄車行為，
    將收回系爭土地，並於土地上設置佔地約0.0519平方公尺之
    圍籬，造成機車進出停放之障礙，嗣於110年6月16日以鐵產
    物字第1100021431號函通知原告依系爭租約第7條約定於110
    年6月30日終止租約，要求原告繳清租金、清空地上物及交
    還系爭土地。惟原告係連同將陳國宏承租之系爭房屋及其坐
    落土地一併交付占有，依內政部地政司68年6月4日台（68）
    內地字第19292號函釋、109年7月20日台内地字第109026373
    6號覆函之解釋，土地承租人連同承租基地交予房屋承租人
    使用時，甚或連同收取該基地租金之行為，並不構成轉租，
    再依建築法第11條所規範、定義之建築基地，包括建築物佔
    地及法定預留空地兩部分，則原告出租地上房屋及其坐落之
    基地予陳國宏，並非屬被告所指轉租行為，被告片面通知終
    止系爭租約之行為，並不合法。系爭租約關係仍繼續存在，
    被告應拆除於系爭土地上所設立之圍籬。
　㈡反訴部分：
　　依上開內政部地政司函釋及建築法規定，反訴被告黃李麵出
    租系爭土地上房屋及房屋坐落之基地，不構成違法轉租，反
    訴原告據此終止系爭租約並請求反訴被告遷還系爭土地不可
    取。
　㈢並聲明：
    ⒈本訴部分：⑴確認兩造間系爭租約關係存在。⑵被告應拆除
      於系爭土地上所設立之圍籬。
    ⒉反訴部分：駁回反訴原告之訴及其假執行之聲請。如受不
      利之判決，願供擔保請准宣告免為假執行。
四、被告（即反訴原告）主張：
　㈠本訴部分：
　　系爭土地係屬國有基地，被告為管理機關，兩造於108年8月
    19日簽立系爭租約，約定租期為109年1月1日起至113年12月
    31日止，黃清敏為原告之連帶保證人。被告於109年4月30日
    巡查時發現原告於系爭土地上有出租他人用以經營機車及腳
    踏車停車場之違約轉租行為，原告此舉已違反系爭租約第6
    條第2款約定，亦已違反「交通部臺灣鐵路管理局經管公用
    不動產出租及利用作業要點」第39條第6、7款規定，經被告
    之管理單位多次函知仍未改善，原告就前揭轉租事項提起本
    件確認之訴後，被告乃於110年6月16日發函通知依系爭租約
    第7條第6款約定於110年6月30日終止系爭租約，故兩造租約
    業已終止。又兩造曾於109年6月17日現場會勘，會勘時噴漆
    標註系爭租約附圖所載承租範圍（約為五角形），並經黃清
    敏在場確認，該次會勘並做成結論請求原告騰空承租範圍外
    之地上物，改善完竣後被告將設置簡易圍籬以免日後爭端，
    原告竟於會勘時當場爭執承租範圍應更改為正方形，已與系
    爭租約附圖載明之範圍不符，被告乃發函告知仍依會勘結論
    履行，並於110年3月3日依上開會勘紀錄及噴漆位置設置黑
    色網狀簡易圍籬標註承租範圍。至原告所舉內政部地政司函
    釋，係指將房屋及房屋所坐落之基地範圍轉租他人不構成轉
    租，與被告主張原告將建物坐落基地以外未建築之空地轉租
    他人而違約之情事不同。
　㈡反訴部分：
　　黃李麵將承租範圍內系爭房屋坐落基地以外之空地轉租他人
    使用，已違反系爭租約，反訴原告乃函知於110年6月30日終
    止系爭租約，已如上述。系爭土地係屬國有，系爭租約既經
    終止，反訴被告所有系爭土地之地上物即屬無權占有，反訴
    原告自得依民法第767條規定請求黃李麵拆除系爭土地之地
    上物，並將系爭土地騰空返還反訴原告，並依民法第179條
    規定請求黃李麵、黃清敏按月連帶給付依其占用面積（106.
    14平方公尺）自110年7月1日起至遷還系爭土地之日止相當
    於租金之不當得利新台幣（下同）1061元。
　㈢並聲明：
    ⒈本訴部分：原告之訴駁回。
    ⒉反訴部分：如主文第二、三項所示，併願供擔保請准宣告
      假執行。
五、得心證之理由：
　㈠有關原告與被告於108年8月19日簽立系爭租約，約定租期為1
    09年1月1日起至113年12月31日止，黃清敏為原告之連帶保
    證人，系爭土地租賃範圍內有一棟原告所有平房建物，並出
    租予訴外人陳國宏作為商店及機車託運營業使用，該平房建
    物經本院會同兩造及地政事務所至現場履勘實測面積為77.9
    平方公尺等情，為兩造所不爭，復有土地登記簿謄本、系爭
    租約、勘驗筆錄、現場照片、台南市歸仁地政事務所複丈成
    果圖等件可證【訴卷111-120、269-281、295、297頁（其中
    複丈成果圖所載關於原告、被告指界位置有誤，經兩造當庭
    確認應更正為編號A是「被告」指界位置、編號B是「原告」
    指界位置，訴卷308頁、311頁）】，堪信為真實。
  ㈡原告主張被告自同年月6月30日終止系爭租約並不合法，系爭
    租約仍然繼續存在；被告則抗辯原告違法「轉租」系爭土地
    之情，依系爭租約第7條約定終止租約（訴卷121頁）。經查
    ：
　  ⒈依系爭租約第6條約定，乙方（黃李麵）使用租賃基地， 
　　  應受下列限制：2、不得擅自將租賃物之全部或一部分轉
　　  讓或轉租他人使用。第7條第6款約定，乙方違反本租約規
　　  定時，甲方（被告）得終止租約。
　　⒉兩造租約起源於原告所有建物坐落於系爭土地上，因符合
      國有財產法第42條第2款「82年7月21日前已實際使用，並
      願繳清歷年使用補償金者」之規定，由管理機關即被告辦
      理逕予出租予原告。依被告目前所能提出最早租約為93年
      7月1日至96年6月30日（訴卷335-339頁），最近一次租約
      即為系爭租約（109年1月1日起至113年12月31日），內容
      均是將承租系爭土地之「一部分」出租，雖租賃範圍面積
      及形狀，有圖面附於契約文件為憑（訴卷339頁），多年
      來無變更，然因初始未會同地政人員測量，以致目前兩造
      各自主張之範圍及系爭租約所附之圖面形狀、面積，均顯
      然不同（訴卷200頁），僅尚可認定者乃原告所有之平房
      建物面積（如附圖所示77.9平方公尺），位於租賃範圍內
      ，為兩造所不爭；至於兩造所合意租賃範圍實際位置所在
      ，依現有資料，則尚無確切證明。
　　⒊又依系爭租約所載出租面積為「106.14平方公尺」，可見
      除原告所有平房建物坐落基地面積（77.9平方公尺）外，
      原告尚承租建物周圍土地約28平方公尺（106.14-77.9=28
      .24），只是雙方對此約「28平方公尺」租賃範圍坐落何
      在一節有爭議。被告則抗辯：不論租賃範圍坐落何在，原
      告除將建物出租，還將建物坐落基地「以外」之其他承租
      空地一併出租第三人從事經營寄託停車業務，即已違反系
      爭租約第6條不得轉租之規定等情，經查，原告於起訴狀
      自陳：伊於53年間即在系爭土地建造平房經營雜貨店、腳
      踏車寄託業，因年邁無力經營，遂於10餘年前將所建房屋
      出租予他人，並讓其承接繼續經營該兩項業務（補卷15頁
      ），又原告之承租人確實在原告告所有建物內販賣雜貨及
      於屋外架設遮雨棚架供寄放機車，經營翔順機車託運營業
      使用（補卷85-91頁照片、115-131頁租賃契約書、訴卷11
      9-120頁、213-241頁照片），又原告於本院110年8月10日
      審理時亦陳述：原告自己沒有在使用系爭土地，已經出租
      他人10年了，最近一次是的租約是110年1月15日出租給陳
      國宏，出租給他人都是作為雜貨店及寄車使用，承租人使
      用範圍也沒有超過原告向被告承租的租賃範圍，故不認為
      在10坪空地上放置車輛就是違約等語（訴卷97、98頁），
      參以原告所有建物鄰近車站，其承租人從事機車寄託營業
      ，通常需有足以停放多部機車之空間，又原告之承租人另
      於建物店內販售物品，並未供停放機車，則依上開客觀事
      證可知，原告應係將其所有建物及其他向被告承租土地（
      即系爭租約租賃範圍）全部轉出租予第三人使用，並非僅
      出租「房屋」而不及於東側、北側空地。否則應不會放任
      由其承租人營業使用長達10餘年之久。原告事後辯稱主要
      是出租房屋給陳國宏，沒有特別跟他說到空地出租云云，
      不足採信。因此，無論原告與被告間成立系爭租約之租賃
      範圍為何，原告既已將其房屋坐落所在位置「以外」之空
      地出租他人使用，應可認定構成「轉租」之情，被告依系
      爭租約第6條、第7條第6款約定，終止系爭租約，自屬有
      據。
　㈢承上，被告終止系爭租約既屬合法，則系爭租約於終止後已
    失其效力，原告自無繼續占有系爭土地之法律上權源。是原
    告本訴請求確認系爭租約租賃關係仍然存在，被告應拆除圍
    籬，難謂可採。而反訴原告請求反訴被告黃李麵應拆除如附
    圖所示編號A建物，並將占用土地部分返還反訴原告，應為
    有理。
　㈣至反訴原告請求相當於租金之不當得利部分：
　  再按無法律上之原因而受利益，致他人受損害者，應返還其
    利益；不當得利之受領人，除返還其所受之利益外，如本於
    該利益更有所取得者，並應返還，但依其利益之性質或其他
    情形不能返還者，應償還其價額，民法第179條前段、第181
    條分別定有明文。而無權占有他人土地，可能獲得相當於租
    金之不當利益，同時造成土地所有權人之損害，乃為社會通
    常觀念，因其所受利益為物之使用收益本身，故應以相當之
    租金計算應償還之價額。另按城市地方房屋之租金，以不超
    過土地及其建築物申報總價年息10％為限，租用基地建築房
    屋亦準用之，土地法第97條第1項、第105條亦有明定。而所
    謂土地價額係指法定地價，法定地價係指申報地價，土地所
    有權人未於公告期間申報地價者，以公告地價80％為其申報
    地價，亦為土地法施行法第25條、土地法第148條、平均地
    權條例第16條所明定。又基地租金之數額，除以基地申報地
    價為基礎外，尚須斟酌基地之位置、工商業繁榮之程度、承
    租人利用基地之經濟價值及所受利益等項，以為決定，並非
    必達申報總地價年息10％最高額。經查，反訴被告黃李麵無
    權占有租賃範圍面積為106.14平方公尺，應認其獲有相當於
    租金之不當利益。查系爭土地位於仁德區保安車站出口附近
    ，交通尚稱便利，認原告請求之不當得利金額應以系爭土地
    申報地價週年利率5％計算為合理。而系爭土地110年申報地
    價為每平方公尺2400元、此有系爭土地之申報地價查詢資料
    可稽（訴卷347頁），依此計算，每月之相當於租金之不當
    得利為1061元（計算式：2400元×106.14平方公尺×5％÷12月＝
    1061元）；又因反訴被告黃清敏乃系爭租約連帶保證人，是
    反訴原告依民法第179條規定，請求反訴被告2人自系爭租約
    終止後即110年7月1日起，至反訴被告黃李麵返還占用土地
    之日止，連帶按月給付1061元，亦屬有理由。
六、綜上所述，本訴原告主張被告違法終止租約，請求確認系爭
    租約租賃關係存在及應將系爭土地上圍籬拆除並無理，不應
    准許。反訴原告依民法第767條第1項、第179條規定請求反
    訴被告黃李麵應拆除如附圖編號A建物（面積77.90平方公尺
    ），並返還占用部分土地，並請求反訴被告2人應自110年7
    月1日起，至拆屋還地之日止，按月連帶給付反訴原告1061
    元，為有理由，應予准許。並依聲請及依職權為假執行之宣
    告。
七、本件事證已臻明確，兩造其餘主張與攻擊防禦方法及所提證
    據，經審酌後認與本件判決之結果不生影響，爰不逐一論列
    ，併此敘明。
八、訴訟費用負擔之依據：民事訴訟法第78條。此外，本件反訴
    訴訟標的與本訴訴訟標的相同，依民事訴訟法第77條之15第
    1項之規定，不另徵收反訴訴訟費用，爰不為反訴訴訟費用
    負擔之諭知。
中　　華　　民　　國　　111 　年　　2 　　月　　25　　日
                  民事第一庭    法  官  蔡雅惠
以上正本係照原本作成。
如不服本判決，應於送達後20日內，向本院提出上訴狀並表明上
訴理由，如於本判決宣示後送達前提起上訴者，應於判決送達後
20日內補提上訴理由書（須附繕本）。如委任律師提起上訴者，
應一併繳納上訴裁判費。
中　　華　　民　　國　　111 　年　　2 　　月　　25　　日
                                書記官  黃稜鈞